臺灣臺北地方法院民事判決　　　　　　 94年度勞訴字第121號
原　　　告　丙○○
　　　　　　丁○○
　　　　　　戊○○
　　　　　　甲○○
被　　　告　信昌事務機器股份有限公司
法定代理人　乙○○
訴訟代理人　呂昱德律師
複代理　人　己○○
上列當事人間給付資遣費等事件，本院於民國94年12月30日言詞
辯論終結，判決如下：
    主  文
被告應給付原告丙○○新台幣肆拾肆萬玖仟佰捌拾壹元、原告
丁○○新台幣拾柒萬壹仟陸佰柒拾肆元、原告戊○○新台幣陸
拾壹萬柒仟貳佰零捌元、原告甲○○新台幣柒拾貳萬貳仟貳佰零
壹元，及均自民國九十四年五月二十五日起至清償日止按年息百
分之五計算之利息。
原告戊○○其餘之訴駁回。
訴訟費用由被告負擔。
    事  實
甲、原告方面：
壹、聲明：被告應給付原告丙○○新台幣（下同）449,381元、
    原告丁○○371,674元、原告戊○○617,164元、原告甲○○
    721,201元，及均自起訴狀繕本送達翌日即民國94年4月25日
    起至清償日止按年息5%計算之利息。
貳、陳述：
一、原告丙○○於民國84年5月8日、原告丁○○於87年4月20日
    、原告戊○○於85年5月20日、原告甲○○於83年9月13日起
    分別任職被告公司，離職前原告丙○○擔任行政室專員、原
    告丁○○擔任研發室繪圖員、原告戊○○擔任工技課工技員
    、原吉甲○○擔任研發室機構工程師等職務。被告公司於93
    年11、12月與94年1月份即未發給原告丁○○、戊○○、甲○○薪資，於94年2月份始補發93年11、12月份薪資70%，於
    94年2月份無預警歇業，原告丁○○等3人均於94年2月28日
    離職，原告丙○○於94年3月14日離職，離職原因均係被告
    公司因業務緊縮而栽員之理由，為此原告等依勞動基準法第
    17條、第16條、第11條第2款規定請求被告給付資遣費、預
    告期間工資、勞動基準法施行細則第24條第3款規定請求給
    付特別休假未休工資與依勞動契約關係請求被告給付原告丁○○、戊○○、甲○○積欠之薪資。
二、被告雖否認原告提出離職證明書之真正，但原告如何利用假
    離職證明書去申請失業補助。資遣費是以原告等經常性月薪
    資作基準，被告公司於91年4月起要求員工每月薪資約一半
    支付現金，另一半轉入銀行帳戶內，被告係有計劃地逃避勞
    、健保費之支出。
三、被告雖辯稱原告等於94年2月份未上班云云。惟原告丁○○
    等3人於94年2月1日中午經被告公司總經理吳玉山約見令原
    告等於當日中午先以留職停薪方式，回家等候通知恢復上班
    時間，被告公司總經理吳玉山以口頭告知恢復上班時大約在
    94年3月初左右，原告不疑有他，遂於94年2月1日下午開始
    以留職停薪等方式在家等候被告通知，因年關將屆，被告已
    遲延發放93年11、12月份薪資，吳玉山總經理承諾先發放該
    2月份之7成薪資予原告過年使用，當日並在發放薪資明細名
    單上簽名，無其他單據，而原告3人手中持有被告公司所積
    欠93年11、12月30%薪資單據，由被告公司會計劉來好所寄
    發。直至94年3月初被告始寄發原告戊○○3人「員工離職證
    明書」及「員工非自願職證明書」，供原告向台北市政府勞
    工局及勞工保險局申請「非自願失業勞工補助金」證明文。
    亦可見原告提出文書之真正。
參、證據：提出原告各人之離職證明書影本、薪資單影本、扣繳
    憑單影本及資遣費等計算單等件為證。
乙、被告方面：
壹、聲明：原告之訴駁回。
貳、陳述：
一、原告提出所謂「離職證明書」內容上印章非被告公司印文，
    亦無被告法定代理人印章，被告公司未曾出具該證明書，被
    告否認該證明書之真正。
二、原告每月薪資於93年10月以前以銀行匯款方式給付。另被告
    公司告知，公司董事吳玉明前已將應支付予原告薪資，及應
    給付與廠商貨款交付總經理吳玉山，並由吳玉山以現金發放
    予原告，而原告胡玉琴自認被告未積欠薪資，原告丁○○、
    戊○○、甲○○自認有收受11、12月份薪資一部，丙○○自
    認未積欠其任何薪資，足見吳玉山以現金發放薪資予原告，
    未見原告就被告有積欠薪資舉證。
三、原告未就被告何時向彼等表示終止系爭勞動契約意思表示之
    事實舉證，其主張已屬無據。原告等雖主張伊所持之離職證
    明書係訴外人劉來好所交付，惟劉來好卻於另案94年度勞訴
    字第74號案中證述，被告公司未曾向原告等人為終止契約之
    意思表示，系爭離職證明書係原告丙○○利用伊職務上所保
    管之印章所自行製作，另參以原告丙○○曾於另案冒名偽造
    被告公司董事吳玉明簽訂租賃契約之事實，難認該離職證明
    書為被告公司終止契約之意思表示，原告等請求被告給付資
    遣費為無理由。另94年2月28日當時被告無原告所主張之歇
    業之情事。
四、原告未依法餘明其平均工資係如何計算而來，並提出確實證
    據以證明其實。
參、證據：提出台灣士林地方法院94年度湖簡字第457號返還房
    屋事件94年9月14日言詞辯論筆錄影本、原告丁○○、丙○○、甲○○93年1月至11月薪資扣繳憑單影本、丁○○離職
    證明書影本等件為證。
    理  由
一、本件原告起訴主張：原告等人先後任職被告公司，雙方間具
    有勞動契約關係，惟94年2月28日被告公司無預警歇業，卻
    不給付原告資遣費，復積欠原告丁○○、戊○○、甲○○93
    年11、12月份與94年1月份薪資，為此原告依勞動基準法第
    17條、第16條、第11條第2款規定、勞動基準法施行細則第
    24條第3款規定與勞動契約，求為命被告給付資遣費、預告
    期間工資與給付原告積欠薪資之判決。
    被告則以：原告未舉證被告於何時為終止契約之意思表示，
    且原告提出之離職證明書所蓋印文非被告公司印文，亦無法
    定代理人印章，被告否認其真正性；該證明書為原告丙○○
    利用伊職務保管印章自行製作，又原告主張被於93年2月28
    日歇業情事，係其他同事向主管機關自行聲請認定被告歇業
    ，原告亦未就當日為被告曾為終止契約之意思表示舉證證明
    ；如法院認被告應給付資遣費，亦因原告將全勤獎金納入及
    其等提出之平均工資計算方式有誤與94年2月份原告丁○○
    等人未上班事實斟酌等語，資為抗辯。
二、查被告公司為經營各種事務機器製造、裝配買賣及進出口業
    務，有被告公司基本資料查詢紀錄可按，係屬製造業，符合
    勞動基準法第3條第1項第3款規定，因此本件兩造間勞雇權
    利義務關係適用勞動基準法。原告主張其等在被告公司任職
    ，被告公司於94年3月間無預警歇業，未依勞動基準法給付
    資遣費，復積欠原告丁○○、戊○○、甲○○已到期薪資之
    事實，業據原告提出離職證明書影本、原告之勞工保險資料
    表、年資與資遣費計算表等件為證；而被告否認原告離職證
    明書之真正，並以上揭情詞置辯。因此，兩造所不爭執者為
    : 原告等人均任職被告公司，原告丁○○、戊○○、甲○○
    等人於94年2月28日離職、原告丙○○於94年3月14日離職。
    兩造所爭執者為：被告有無以公司業務緊縮栽員為由終止雙
    方間勞動契約，如認被告曾為業務緊縮栽員終止契約，原告
    各得請求資遣費為何。
三、被告有無終止與原告間之勞動契約：
（一）原告主張被告以因業務緊縮為由終止契約，有原告提出被
      告公司名義之員工離職證明書影本可證（見調解卷第6、
      11、22、32頁），該證明書明確記載原告等人之離職原因
      係「本公司因業務緊而栽員」等情。被告雖否認該文書之
      真正，辯稱：係原告丙○○利用擔任行政室專員職所保管
      印章自行製作云云，並以證人劉來好在另案本院94年度勞
      訴字第74號被告公司其他員工龍鳳來等17人訴請被告給付
      薪資事件中，證述被告公司未曾向原告等人為終止契約意
      思表示等語，及引用原告丙○○在臺灣士林地方法院內湖
      簡易庭94年度湖簡字第457號返還房屋事件中承認未經公
      司副總經理吳玉明授權，偽簽其名義契約證言為據（見被
      告答辯3狀被證1）。惟查，依證人劉來好即被告公司工廠
      部門會計於另案證述：「..94 年2月28日離職。因為公司
      經營不是很好、財務有問題.. 表明要我們做到94年2月28
      日，是總經理吳玉山告訴我們大家的。」「（法官提示員
      工離職單）這是我開的，並且由我們總經理吳玉山助理蓋
      章的。這個章是公司的章，我確定。因為這上面的章就是
      寫被告信昌事務機股份有限公司。我依照總經理（吳玉山
      ）指示製作，我親眼看到總經理特別助理丙○○使用公司
      章蓋上去的。這個章是由丙○○保管的」等語（見本院94
      年度勞訴字第74號判決，該事件卷二第53、54頁）。是故
      證人劉來好在該事件明確證述，係被告公司總經理吳玉山
      向員工表示至94年2月28日止終止勞動契約之意思表示，
      而由伊開立離職證明書，且經總經理授權本件原告丙○○
      在證明書上蓋用印章等情；至原告丙○○在另案所為證述
      是就被告公司副總經理吳玉明與該案原告吳秋英間之租賃
      關係所生爭執，原告丙○○已在該案表明受總經理吳玉山
      指示在租約中簽署吳玉明名字等語，是其係以受僱人地位
      簽名，與上開離職證明書由劉來好開立，根本無關，自不
      能以該案事由類比本件原告丙○○係偽造離職證明書，被
      告所辯並不足採。
（二）按非有虧損或業務緊縮時，雇主不得預告終止契約；又雇
      主依第11條規定終止勞動契約，應發給勞工資遣費，勞動
      基準法第11條第2款、第17條定有明文。本件原告提出之
      離職證明書上明確記載「本公司業務緊縮而栽員」，自符
      合上開雇主應給付資遣費規定。被告依法有給付資遣費之
      義務。
四、原告丙○○得請求資遣費、預告期間工資、特別休假未休工
    資為何：
（一）原告胡秀主張其自84年5月8日起任職，於94年3月14日離
      職，有離職證明書可證，任職期間共9年10個月期間，而
      其離職前6個月之平均工資先則主張為42,242元（見調解
      卷第5頁），嗣變更為39,780元（見94年12月12日準備附
      件2）。惟其僅提出93年9、10月之薪資單（見調解卷第7
      、8頁），自不能完整了解其在離職前6個月薪資總額。其
      另提出之91年5月至8月與92年12月薪資單，非離職前6個
      月薪資單，與勞動基準法第2條第4款所定平均工資計算方
      式不符。
（二）被告另提出原告丙○○自93年1月至93年11月薪資扣繳憑
      單給付總額為431,249元（見被證4），且辯稱：各月份全
      勤獎金不應包括在內等語（見答辯3狀第2頁）。依此計算
      原告每月平均工資為39,204元。原告丙○○另稱「94年2
      月份薪資是由公司人員劉來好送到我家給予現金新台幣
      42,242元，沒有任何現金袋及收據，94年1月份之薪資是
      開一張支票給我，他開現金支票，我到華南銀行櫃台兌領
      ，93年11月12日沒有給我們薪資單，是給付薪資的七成現
      金新台幣28,000元，剩餘款項開立花旗銀行也都兌現。」
      等語（見本院94年9月24日訊問筆錄），被告對未此未予
      爭執。因此，原告丙○○於93年11、12月與94年1、2月均
      無薪資單可據，因被告未給予薪資單，則被告於各該月份
      有無給予全勤獎金即未有證明。
（三）全勤獎金在制度上有經常性者，即認為係經常性給予，應
      算入平均工資範圍內（最高法院86年台上字第1681號判決
      參照）。原告丙○○提出之93年9、10月份薪資單中每月
      均有全勤獎金1,500元，其另提出之91年、92年薪資單亦
      有全勤獎金給予之記載，可認係形成被告公司之制度，該
      全勤獎金應認包括在原告丙○○平均工資內。
（四）原告丙○○於93年9、10月領得薪資40,000元，依其陳述
      於93年11、12月與94年1月薪資為40,000元，至94年2月份
      薪為42,242元，94年3月14日之前薪資，其未提出任何證
      明。依上，其離職前6個月平均工資應為40,374元（
      (40,000+40,000+40,000+40,000+40,000+42,242)÷6=
      40,373.66）。惟其變更陳述主張平均工資為39,780元，
      本件按其變更後之平均工資主張為據。
（五）查原告丙○○任職期間自84年5月8日至94年3月14日，年
      資共9年10月又6日，依勞動基準法第17條規定，其請求之
      資遣費為394,485元（(39,780×9)+(39,780×11/12)=
      394,485）。依勞動基準法第16條規定，得請求預告期間
      工資1個月39,780元。又按特別休假因年度終結或終止契
　　　約而未休者，其應休未休之日數，雇主應發給工資，勞動
　　　基準法施行續則第24條第3款定有明文。原告丙○○主張
  　　其於94年度有14日特別休假，依上開規定，其得請求特別
    　休假未休工資為18,564元（(39,780÷30)×14=18,564）
      。
（六）因此，被告應給付原告丙○○資遣費、預告期間工資、特
      別休假未付工資元合計452,829元（394,485+ 39,780+
      18,564=452,829）。然其請求被告給付449,381元，因此
      本件依而其請求給付之金額449,381元為據。
五、原告丁○○得請求資遣費、預告期間工資、特別休假未休工
    資為何：
（一）原告丁○○主張：其自87年4月20日起任職，於94年2月28
      日離職，有離職證明書可證，任職期間共6年10個月期間
      ，而其離職前6個月之平均工資先則主張為38,095元（見
      調解卷第10頁），嗣變更為37,560元（見94年12月12日準
      備附件2）。惟其僅提出93年6至10月之薪資單（見調解卷
      第14至18頁）。被告辯稱：原告丁○○之平均薪資依93年
      1月至11月間扣繳憑單給付總額為330,000，平均工應為
      30,000元，而其離職證明書上記載離職當月工資為29,192
      元，且全勤獎金應自平均工資扣除等語。
（二）查原告丁○○93年9至10月薪資單記載均為30,000元，而
      其在旁註記被告實發29,192元再交付現金8,903元。被告
      雖承認每月給予其僅30,000元，然原告丁○○另提出其於
      91 年3月間薪資單記載受領38,041元，90年1月至12月間
      之薪資所得總額為535,359元，平均每月為44,613元，91
      年1 月至12月間薪資所得總額為371,071元，平均每月為
      30,922元，依此觀之，原告丁○○每月薪資並不固定，但
      不應降為每月僅30,000元。其於90年間既曾受領較高額之
      薪資，而被告又對原告丁○○主張於93年11月份有38,095
      元、93年12月份有36,113元薪資均不爭執（見本院言詞辯
      論筆錄），是可推論其主張於93年9月至93年10月間受領
      被告經銀行轉帳薪資30,000元、現金8,903元之事實，為
      可採信。其另主張93年11月薪資38,095元、93年12月薪資
      36,113元、94年1月薪資37,560元，被告未爭執，而其94
      年2月份雖未服勞務，惟依民法第487條規定，僱用人受領
      勞務遲延，受僱人無補勞務之義務，是以被告仍應核發薪
      資，是比照94年1月份薪資37,560元。以上合計為225,514
      元（38,093+38,093+38,095+36, 113+37,560+ 37,560=
      225,514）。是其離職前6個月平均工資為37,586元（
      225,514÷6=37,585.66）。然其變更主張離職前6個月平
      均工資為37,560元，是故依其變更後主張為據。至其於93
      年9、10月間所領取全勤獎金係屬經常性給予，仍應算入
      。
（三）原告丁○○自87年4月20日至94年2月28日，年資為6年10
      月又8日，其請領之資遣費依勞動基準法第17條規定為
      259,790元（(37,560×6)+(37,560×11/12)=259,790）。
      其請求256,535元，係因其所主張之年資計算，未將尾數8
      日算為1個月所致，是仍以其主張之256,535元為據。其請
      求預告期間工資，依勞動基準法第16條規定為1個月即
      37,560元。其請求之13日特別休假未休工資，依勞動基準
      法施行細則第24條第3款規定為16,276元（(37,560÷30)
      ×13=16,276 ）。又其主張93年11、12月份薪資僅領取7
      成計算的現金，94年1、2月份薪資未領取，合計61,303元
      等語，被告未予爭執（見本院言詞辯論筆錄）。
（四）因此，被告應給付原告丁○○資遣費、預告期間工資、特
      別休假未付工資元及93年11月至94年2月未付薪資合計
      371,674元（256,535+37,560+16,276+61,303=371,674）
      。
六、原告戊○○得請求資遣費、預告期間工資、特別休假未休工
    資為何：
（一）原告戊○○主張：其自85年5月20日起任職，於94年2月28
      日離職，有離職證明書可證，任職期間共8年11個月期間
      ，而其離職前6個月之平均工資先則主張為51,694元（見
      調解卷第10頁），嗣變更為51,420元（見94年12月12日準
      備附件2）。惟其僅提出93年5至10月之薪資單（見調解卷
      第14至18頁）。被告辯稱：原告戊○○於94年2月份未提
      供勞務，平均工資不應為51,694元，且全勤獎金部分應扣
      除之云云。
（二）查原告戊○○93年5至10月薪資單記載均為30,000元，而
      其在旁註記被告以銀行轉帳27,950元再交付現金23,744元
      。被告對此未予爭執。原告戊○○另提出其於93年11月、
      12月間薪資單記載實際受領51,694元，並主張94年1月間
      薪資為51,420元等語，被告對此亦未爭執（見本院言詞辯
      論筆錄）。至94年2月間原告戊○○雖未提供勞務，然依
      民法第487條規定，僱用人受領勞務遲延，受僱人無補服
      勞務義務，是以被告仍應補發該月份薪資，故比照同年1
      月份薪資即51,420元。以上合計為309,616元（51,694+
      51,694+51,694+51,694+51,420+51,420=309,616）。是其
      離職前6個月平均工資為51,603元（309,616÷6=
      51,602.66）。然其變更主張離職前6個月平均工資為
      51,420元，是故依其變更後主張為據。至其於93年9、10
      月間所領取全勤獎金係屬經常性給予，仍應算入。
（三）原告戊○○自85年5月20日至94年2月28日，年資為8年9個
      月又8日，其請領之資遣費依勞動基準法第17條規定為
      454,210 元（(51,420×8)+(51,420×10/12)=454,210）
      。其雖請求給付資遣費458,666元，但將其年資多算1個月
      期間所致，其超過部分不予計入。其請求預告期間工資，
      依勞動基準法第16條規定為1個月即51,420元。其請求之
      14日特別休假未休工資，依勞動基準法施行細則第24條第
      3款規定為23,996元（(51,420÷30)×14=23,996）。又其
      主張93年11、12月份薪資僅領取7成計算的現金，94年
      1、2月份薪資未領取，合計83,082元等語，被告未予爭執
     （見本院言詞辯論筆錄）。
（四）因此，被告應給付原告戊○○資遣費、預告期間工資、特
      別休假未付工資元及93年11月至94年2月未付薪資合計
      612,708元（454,210+51,420+23,996+83,082=612,708）
      。
七、原告甲○○得請求資遣費、預告期間工資、特別休假未休工
    資為何：
（一）原告甲○○主張：其自83年9月13日起任職，於94年2月28
      日離職，有離職證明書可證，任職期間共10年5個月期間
      ，而其離職前6個月之平均工資先則主張為56,156元（見
      調解卷第30頁），嗣變更為54,060元（見94年12月12日準
      備附件2）。惟其僅提出93年5至10月之薪資單（見調解卷
      第35至40頁）。被告辯稱：原告甲○○之平均薪資依93年
      1月至11月間扣繳憑單給付總額為374,000，平均工應為
      34,000元，其先主張56,156元已有未合，而其自認94年1
      月份有5日未上班，則其請求未上班薪資無據，且全勤獎
      金應自平均工資扣除等語。
（二）查原告甲○○93年9至10月薪資單記載均為34,000元，而
      其在旁註記被告以銀行轉帳32,123元再交付現金24,033元
      。被告雖承認每月給予34,000元，然原告甲○○另提出其
      於91年2月間薪資單記載受領51,066元、91年3月間薪資單
      56,523元等（見原告準備3狀附件2），依此觀之，原告甲○○每月薪資應達於50,000元以上，被告未提出特別事由
      ，其薪資不應降為每月僅34,000元。被告又對原告甲○○
      主張於93年11月份有56,156元、93年12月份有56,156元薪
      資均不爭執（見本院言詞辯論筆錄），是可推論其主張於
      93年9月至93年10月間受領被告經銀行轉帳薪資32,123元
      、現金24,033元之事實，為可採信。其另主張93年11月薪
      資元、93年12月薪資56,156元、94年1月薪資54,060元（
      以其主張之平均工資為據），被告未予爭執，而其94年2
      月份雖未服勞務，惟依民法第487條規定，僱用人受領勞
      務遲延，受僱人無補勞務之義務，是以被告仍應核發薪資
      ，故比照94年1月份薪資54,060元。以上合計為332,744元
      （56,156+56,156+56,156+56,156+54,060+54,060=
      332,744）。是其離職前6個月平均工資為55,457元（332,
      744 ÷6=55,457.33）。然其變更主張離職前6個月平均工
      資為54,060元，是以依其變更後主張為據。至其於93年9
      、10月間所領取全勤獎金係屬經常性給予，仍應算入。
（三）原告甲○○自83年9月13日至94年2月28日，年資為10年5
      月又15日，其請領之資遣費依勞動基準法第17條規定為
      567,630元（(54,060×10)+(54,060×6/12)=567,030）。
      但其僅請求給付563,305元；而其請求預告期間工資，依
      勞動基準法第16條規定為1個月即54,060元。其請求之14
      日特別休假未休工資，依勞動基準法施行細則第24條第3
      款規定為25,228元（(54,060÷30)×14=25,228）。又其
      主張93年11、12月份薪資僅領取7成計算的現金，94年1、
      2月份薪資未領取，合計79,608元等語，被告未予爭執（
      見本院言詞辯論筆錄）。
（四）因此，被告應給付原告甲○○資遣費、預告期間工資、特
      別休假未付工資元及93年11月至94年2月未付薪資合計
      722,201元（563,305+54,060+25,228+79,608=722,201）
      。
八、綜上所述，原告等主張被告以業務緊縮為由終止契約，請求
    給付資遣費、預告期間工資、特別休假未休工資與積欠之工
    資，應為可取。被告抗辯原告未舉證被告之終止契約原因，
    且未對其所領薪資舉證，所得平均工資不正確等情，並不足
    採。從而，原告等本於勞動基準法第11條第2款、第17條、
    第16條、勞動基準法施行細則第24條第3款及原告丁○○、
    戊○○、甲○○本於勞動契約關係請求給付積欠薪資，即原
    告丙○○449,381元、原告丁○○371,674元、原告戊○○
    612,708元、原告甲○○722,201元及均自起訴狀繕本送達翌
    日即94年5月25日起至清償日止按年息5%計算之利息，為有
    理由，應予准許。至原告戊○○逾上開612,708元部分，為
    無理由，不應准許。
九、本件原告戊○○係對資遣費年資誤算，惟其基本請求仍屬有
    據，是關於其敗訴部分之訴訟費用，依民事訴訟法第79條但
    書規定，應由被告負擔之，附此敘明。
十、結論：本件原告丙○○、丁○○、甲○○之訴為有理由、原
    告戊○○為一部有理由、一部無理由，依民事訴訟法第78條
    、第79條但書，判決如主文。
中　　華　　民　　國　　94　　年　　12　　月　　30　　日
                  勞工法庭    法　官　李維心
以上正本係照原本作成
如對本判決上訴，須於判決送達後20日內向本院提出上訴狀
中　　華　　民　　國　　94　　年　　12　　月　　30　　日
                    　　　　　　書記官　詹雪娥
